【裁判字號】    98,重上,646
【裁判日期】    990210
【裁判案由】    損害賠償
【裁判全文】
臺灣高等法院民事判決                 98年度重上字第646號
上  訴  人  甲○○
            乙○○
共      同
訴訟代理人  黃榮謨律師
            張瓊文律師
上  訴  人  信義房屋仲介股份有限公司
法定代理人  丙○○
訴訟代理人  王建智律師
複  代理人  趙君宜律師
被  上訴人  丁○○
訴訟代理人  陳明宗律師
上列當事人間請求損害賠償事件，上訴人對於中華民國98年8月
31日臺灣臺北地方法院98年度重訴字第40號第一審判決提起上訴
，本院於99年1月27日言詞辯論終結，判決如下：
    主      文
上訴駁回。
第二審訴訟費用由上訴人負擔。
    事實及理由
一、被上訴人起訴主張：
  (一)被上訴人於民國（下同）95年4 月間，經由上訴人信義房屋
    仲介股份有限公司（以下簡稱信義房屋公司）居間買受上訴
    人甲○○、乙○○（下稱甲○○等2 人）所有之門牌號碼為
    臺北市○○路○ 段94號1、2樓房屋（建號分別為2976、2927
    ）與坐落土地即臺北市○○區○○段1 小段1090、1091地號
    土地應有部分4分之1（以下簡稱系爭不動產），買賣總價金
    為新台幣（下同）5,500萬元。
  (二)於銷售期間，上訴人信義房屋公司從未向被上訴人說明系爭
    不動產1、2樓房屋之產權狀態，而於95年4月1日晚間約12時
    ，上訴人信義房屋公司臨時通知被上訴人，表示上訴人甲○
    ○等2 人願意出售可簽立買賣契約書，於簽約之際上訴人突
    然表示系爭2樓房屋並無對應之土地應有部分，故2樓房屋部
    分需以贈與之方式辦理登記，被上訴人不疑有他，而指定以
    訴外人謝順池為系爭不動產登記名義人，上訴人信義房屋公
    司並將2 樓無土地持分記載於買賣契約之特別記載事項。
  (三)詎於95年5月8日辦妥系爭不動產所有權移轉登記之翌日，竟
    有第三人王賢銘、王賴小花主張渠等為系爭1090、1091地號
    土地之共有人，因被上訴人就系爭1090、1091地號土地僅有
    4分之1應有部分，故向被上訴人索討每月24,000元之租金，
    然因上訴人等從未告知被上訴人此事，故被上訴人並未給付
    租金，但已可見上訴人等蓄意隱瞞上開重要交易資訊之行為
    ，損害被上訴人權益甚鉅，被上訴人遂發函要求上訴人商議
    關於損害賠償等相關事宜，上訴人甲○○等2人始於95年9月
    間達成和解，承認並未告知被上訴人系爭房屋2 樓需繳付租
    金等情，願由上訴人甲○○等2 人及上訴人信義房屋公司賠
    償被上訴人。
  (四)訴外人王賢銘與王賴小花向被上訴人訴請給付租金，經法院
    判決認定竟是系爭1 樓房屋（即建號2926）無對應之土地應
    有部分，並非如上訴人等所言為系爭2 樓房屋無對應之土地
    應有部分，故被上訴人需按月繳交鉅額之租金，更有甚者，
    上訴人於95年9 月間與被上訴人商議和解事宜期間，還一再
    隱匿系爭1 樓房屋無對應之土地應有部分一事，訛騙被上訴
    人商議和解事宜。依據常情，倘系爭1 樓房屋並無對應之土
    地應有部分，被上訴人當不願以顯然高於市價甚多之價格購
    買系爭不動產，更不願與上訴人於買受後達成和解，上訴人
    等顯係先行蓄意隱匿重要交易資訊訛詐被上訴人買受系爭不
    動產之後，於和解期間再次訛騙被上訴人與上訴人甲○○等
    2人達成和解，損害被上訴人權益甚鉅。
  (五)上訴人甲○○等2人應依約交付系爭1樓房屋與對應之土地應
    有部分，卻交付系爭1 樓房屋並無對應土地應有部分之房屋
    予被上訴人，又隱匿系爭不動產需給付租金之事實，使第三
    人向被上訴人主張給付租金，已構成權利瑕疵。上訴人甲○
    ○等2人依民法第350條規定，應負權利瑕疵擔保責任。又上
    訴人甲○○、乙○○隱匿系爭1 樓房屋無對應之土地應有部
    分之事實，而給付並無對應土地應有部分之系爭1 樓房屋予
    被上訴人，顯屬不完全給付，依據社會通念，具對應土地應
    有部分之1 樓店面房屋，與並無對應之土地應有部分之房屋
    ，兩者市場交易價值相差甚鉅，故系爭1 樓房屋無對應之土
    地應有部分，亦屬物之瑕疵。被上訴人依據民法第227條第1
    項、第353 條之規定，請求上訴人甲○○、乙○○應負損害
    賠償責任，並依據同法第359條、第179條之規定，請求上訴
    人甲○○、乙○○減少價金。
  (六)上訴人信義房屋公司係以不動產仲介業務為主要營業內容，
    其服務項目包括「詳細產權調查」、「安全交易服務」及「
    交屋後之保障及服務」等，是被上訴人與上訴人信義房屋公
    司間之契約關係，非僅單純報告訂約機會或為訂約媒介之居
    間關係，尚有委任關係，因此，被上訴人與上訴人信義房屋
    公司間所成立之契約，應屬居間與委任契約之混合契約。故
    上訴人信義房屋公司雖告知被上訴人系爭2 樓房屋並無對應
    之土地應有部分，然並未告知被上訴人買受系爭不動產需給
    付第三人租金，且經判決確定為系爭1 樓房屋無對應之土地
    應有部分，並非系爭2 樓房屋無對應之土地應有部分，足見
    上訴人信義房屋公司並無告知正確之交易資訊，而不同樓層
    所對應之土地應有部分當有不同之價值，且依據商業慣例，
    1 樓作為店面使用有無對應之土地應有部分更是被上訴人締
    約之重要考慮因素，上訴人信義房屋公司當善盡善良管理人
    之注意義務，是上訴人信義房屋公司應注意能注意而疏於注
    意，告知被上訴人錯誤訊息，致使被上訴人買受系爭1 樓房
    屋而無對應之土地應有部分，依據民法第544 條之規定，被
    上訴人自得請求上訴人信義房屋公司負損害賠償之責。
  (七)被上訴人僅發生一損害結果，上訴人甲○○等2 人及信義房
    屋公司應各負全部之給付義務，為不真正連帶債務，其中上
    訴人甲○○、乙○○或上訴人信義房屋公司已為給付，就其
    給付範圍，他上訴人即免給付義務。
  (八)求為判決：
    1.上訴人甲○○、乙○○應給付被上訴人2,000萬元及自起
      訴狀繕本送達翌日起至清償日止，按年息5%計算之利息。
    2.上訴人信義房屋公司應給付被上訴人2,000萬元及自起訴
      狀繕本送達翌日起至清償日止，按年息5%計算之利息。
    3.前一、二項上訴人任一給付，另項上訴人於清償之範圍內
      免給付義務。
    4.被上訴人願供擔保請准宣告假執行
二、上訴人甲○○、乙○○則以：
  (一)原法院96年度訴字第5496號判決及臺灣高等法院97年度上易
    字第400 號判決，係土地共有人王賢銘、王賴小花，向系爭
    不動產之登記名義人謝順池請求給付租金，上訴人甲○○、
    乙○○並非上開案件之當事人，故上開判決對於上訴人甲○
    ○、乙○○並無拘束力。
  (二)依據上開判決之論述，就系爭1、2樓房屋及土地歷次移轉過
    程以觀，系爭1樓房屋原為訴外人王仁明於64年7月16日因新
    建取得所有權登記，同時以買賣為原因於65年5 月24日、64
    年5 月24日分別登記取得系爭1090、1091地號土地之應有部
    分各4分之1、8分之2，系爭2樓房屋則為王賢銘於64年7月16
    日因新建取得所有權登記，同時於64年5 月15日以買賣為原
    因取得系爭1090、1091地號土地之應有部分4分之1，嗣後王
    賢銘與王仁明於64年9 月30日互換系爭1樓、2樓房屋，由王
    賢銘取得系爭1樓房屋所有權，王仁明取得系爭2樓房屋所有
    權，王賢銘、王仁明均於73年9月7日出賣系爭1樓、2樓房屋
    予上訴人乙○○，但該2 人就系爭1090、1091地號土地應有
    部分，並未一併出賣予上訴人乙○○，嗣後訴外人王暐傑於
    80年1 月31日繼承取得王仁明所有之1090、1091地號土地所
    有權應有部分，上訴人乙○○方於84年3 月22日以買賣為原
    因取得王暐傑系爭1090、1091地號土地應有部分各4分之1，
    由上可知，上訴人乙○○係先向王賢銘、王仁明買受系爭1
    樓、2 樓房屋所有權，嗣後再向王仁明之繼承人即王暐傑買
    受1090、1091地號土地應有部分各4分之1，而土地之應有部
    分係抽象存在於共有物之任何微小部分上，應無特定建物與
    之對應之問題，況回歸系爭不動產之最初登記狀況，王仁明
    所有之系爭1090、1091地號土地應有部分係對應系爭1 樓房
    屋，嗣後與王賢銘互換系爭2 樓房屋，是上開判決恐有誤解
    ，況王賢銘、王賴小花亦從未主張系爭1 樓房屋無對應之土
    地應有部分存在，該判決之見解誠屬可議。
  (三)再者，上訴人甲○○等2人曾就系爭不動產之買賣、租金等
    爭議，與被上訴人於95年9月23日達成協議，協議書雖係由
    訴外人謝順池與上訴人甲○○等2人所簽訂，然被上訴人已
    經自承係將系爭不動產借名登記於謝順池名下，故謝順池既
    為系爭不動產之登記名義人，方由其出名與上訴人甲○○等
    2人簽署協議書，協議書之效力自及於被上訴人。而上開協
    議書既然已經約定由上訴人甲○○等2人支付補償金115 萬
    元，並已給付完畢，依據民法第737條之規定及協議書第3條
    之約定，被上訴人自不得再對上訴人甲○○等2人提起本件
    訴訟。又被上訴人雖為撤銷協議書之意思表示，然民法第73
    8條撤銷權之行使，係以錯誤為原因，被上訴人並不具撤銷
    理由，且已逾1年之除斥期間，自不生撤銷之效力。退萬步
    言，如認定上訴人甲○○等2人應補償被上訴人，則上訴人
    甲○○等2人之前已經給付之115萬元應予扣抵。
  (四)上訴人乙○○雖曾與王賢銘於83年8月24日於松山區調解委
    員會成立調解，但並非針對系爭1樓房屋之對應土地應有部
    分承租。蓋上訴人乙○○於調解時僅取得系爭1樓、2樓房屋
    所有權，尚未取得任何土地應有部分。上訴人乙○○僅向王
    賢銘承租系爭1090、1091地號土地應有部分4分之1，當時並
    未言明係針對系爭1樓房屋之所對應之土地應有部分承租。
    又原法院96年訴字第549號給付租金事件，王賢銘於起訴狀
    並未主張系爭1樓房屋無對應之土地應有部分存在，倘若上
    開調解係針對系爭1樓房屋所對應之土地應有部分承租，則
    王賢銘起訴時當係主張系爭1樓房屋與其所有之系爭1090、
    1091地號土地間有法定租賃關係存在，足見上開調解確實並
    非針對系爭1樓房屋對應之土地應有部分承租。
  (五)王賢銘、王賴小花於上開請求給付租金案件中從未主張系爭
    1樓房屋無對應之土地應有部分存在，故上訴人甲○○等2人
    更不可能明知此事而故意不為告知。再者，上訴人甲○○等
    2人係委託上訴人信義房屋公司出售系爭不動產，上訴人信
    義房屋公司則委派信義地政士聯合事務所之專業代書辦理簽
    約及過戶事宜，在不動產買賣契約書第1頁「土地標示」中
    寫明所出售之土地為系爭1090、1091地號、權利範圍各4 分
    之1，與事實並無不符，至於契約書第16條「其他約定事項
    」所謂「2樓無土地持份」，則為上訴人信義房屋公司之土
    地代書耿麗玲所加註，並非上訴人甲○○等2人扭曲事實。
  (六)上訴人乙○○所取得之系爭1090、1091地號土地之應有部分
    ，應係抽象存在於上開土地之任一部份，而非具體侷限或對
    應於上開之某一建物，故被上訴人主張系爭1樓房屋並無相
    對應之土地應有部分存在，洵無可取。退萬步言之，回歸系
    爭不動產之登記狀況，王仁明所有之系爭1090、1091地號應
    有部分4分之1，本係對應於系爭1樓房屋，嗣後雖與王賢銘
    互換系爭2樓房屋，然並未交換土地應有部分，故系爭1樓房
    屋仍應對應王仁明所有之系爭1090、1091地號土地應有部分
    ，從而上訴人乙○○向王仁明之繼承人王暐傑買受系爭1090
    、1091地號土地應有部分4分之1，應為系爭1樓建物所對應
    之土地應有部分，被上訴人主張買賣標的物有瑕疵，乃屬無
    據。
  (七)上訴人甲○○等2人從未曾主動告知被上訴人，系爭1樓房屋
    有對應之土地應有部分，系爭2樓房屋無對應之土地應有部
    分，而於出售系爭不動產時，曾經就此事詢問土地代書，經
    代書告知上訴人甲○○等2人所有之系爭1090、1091地號土
    地應有部分對應至系爭1樓或2樓房屋均可，系爭契約書第16
    條第6項之記載係代書耿麗玲於簽約時所加註，上訴人甲○
    ○等2人並未要求如此記載等語，資為抗辯。
三、上訴人信義房屋公司則以：
  (一)依據國內現行土地登記規則，地上建物對所使用之土地，均
    係以持分型態共有，每戶建物均依據抽象比例共有並利用土
    地，所以只有持份足或不足，無所謂「相對應持份」之概念
    。本件被上訴人於簽約時已經明知系爭2樓房屋並無對應之
    土地應有部分，其買受之建物部分僅有1樓部分，因此上訴
    人甲○○、乙○○將土地應有部分4分之1移轉予被上訴人，
    屬持份足額移轉，並無任何瑕疵可言。而被上訴人雖經王賢
    銘訴請給付租金，法院認定系爭1樓房屋無對應之土地應有
    部分，而非系爭2樓房屋無對應之土地應有部分，然此僅係
    法院個案見解，對於本案並無拘束力。
  (二)被上訴人於買受系爭不動產時，即已清楚買受之建物與土地
    間持份之比例關係，故上訴人信義房屋公司並無任何疏失，
    更遑論有何故意不告知之情事，至於是1樓或2樓無相對應土
    地應有部分，因不動產交易實務上從無此種認定方式，故不
    能遽以認定上訴人信義房屋公司因此即有故意、過失。
  (三)被上訴人於系爭不動產之交易過程中，並未委託上訴人信義
    房屋公司處理相關事務。所謂產權調查，上訴人信義房屋公
    司係依據不動產經紀業管理條例第23條所製作，並非受被上
    訴人之委託，另「交屋後之保障及服務」係上訴人信義房屋
    對於已完成交屋之買方客戶，雙方另行依據契約所提供之保
    障服務，並非受被上訴人委任處理事務之事項，故被上訴人
    與上訴人信義房屋間僅有居間契約關係存在。
  (四)民法第567條所規定之訂約事項，依據不動產經濟業第23 條
    之規定，經紀人員在執行業務過程中，應以不動產說明書向
    與委託人交易之相對人解說亦即該不動產說明書之內容，即
    為不動產經紀業調查義務之範圍，而內政部地政司於89 年5
    月19日台（89）內中地字第8979453號頒訂之「不動產說明
    書應記載及不得記載事項」，其中並無所謂「應調查土地對
    應建築物持份」，顯見其並非上訴人信義房屋公司之義務範
    圍。再者，買賣契約之記載，為信義地政士事務所指派代書
    依據委託資料及相關人之陳述據以製作，契約第16條第6款
    屬於特約事項，本即由買賣雙方自行約定即可，與上訴人信
    義房屋公司無關，此亦非不動產經紀業所應調查之事項範圍
    ，故被上訴人主張上訴人信義房屋公司未查證而有過失，殊
    無理由。
  (五)至於上開鑑定機構所為之鑑定，係以假設之前提方式進行估
    價，然如其假設之前提有錯誤，則其結果自無可採。蓋被上
    訴人係主張系爭1樓房屋無對應之土地應有部分，此與民法
    分別共有之原理相違。
四、原審判決(一)上訴人甲○○等2人應給付被上訴人2,000萬元，
    及自97年11月5日起至清償日止，按年息5%計算之利息。(二)
    上訴人信義房屋公司應給付被上訴人2,000萬元，及自97年
    11月5日起至清償日止，按年息5%計算之利息。(三)上訴人甲
    ○○等2人或上訴人信義房屋公司如履行上開給付義務，上
    訴人信義房屋公司或上訴人甲○○等2人即免除給付義務。
    上訴人甲○○等2人提起上訴，上訴聲明為：(一)原判決不利
    於上訴人甲○○等2人部分廢棄。(二)被上訴人於第一審之訴
    及假執行之聲請均駁回。上訴人信義房屋公司提起上訴，上
    訴聲明為：(一)原判決不利於上訴人信義房屋公司部分廢棄。
    (二)前項廢棄部分，被上訴人在第一審之訴及假執行之聲請均
    駁回。被上訴人答辯聲明：上訴駁回。
五、本件不爭執事項：
  (一)系爭1樓、2樓房屋均坐落於系爭1090、1091地號土地上。系
    爭1樓房屋原為王仁明於64年7月16日因新建取得所有權登記
    ，同時以買賣為原因，於65年5月24日、64年5月24日分別登
    記取得系爭1090、1091地號土地之應有部分各4分之1、8分
    之2。系爭2樓房屋則為王賢銘於64年7 月16日因新建取得所
    有權登記，同時於64年5月15日以買賣為原因，取得系爭109
    0、1091 地號土地之應有部分4分之1。嗣後王賢銘與王仁明
    於64年9月30日互換系爭1樓、2樓房屋，由王賢銘取得系爭1
    樓房屋所有權，王仁明取得系爭2 樓房屋所有權。王賢銘、
    王仁明均於73年9月7日出賣系爭1樓、2樓房屋予上訴人乙○
    ○，但該2 人就系爭1090、1091地號土地應有部分，並未一
    併出賣予上訴人乙○○，嗣後王暐傑於80年1 月31日繼承取
    得王仁明所有之1090、1091地號土地所有權應有部分，上訴
    人乙○○復於81年8 月10日將系爭1樓、2樓房屋所有權以贈
    與為原因，移轉登記予上訴人甲○○所有。上訴人乙○○後
    於84年3 月22日以買賣為為原因取得王偉傑所有之系爭1090
    、1091地號土地應有部分各4分之1。
  (二)王賢銘與上訴人乙○○曾於83年8 月24日，就上訴人乙○○
    所有之系爭1樓、2樓房屋與王賢銘所有之系爭1090、1091地
    號土地應有部分之地租糾紛，在臺北市松山區調解委員會成
    立調解，當時上訴人乙○○尚未自王暐傑購得系爭1090、10
    91地號土地應有部分4分之1，上訴人乙○○願每月給付24,0
    00元租金予王賢銘。王賢銘嗣後於88年8 月30日將系爭1090
    地號土地應有部分8分之1及系爭1091地號土地應有部分4分
    之1贈與其配偶王賴小花。王賢銘、王賴小花於系爭1090、1
    091地號土地上並無建物存在。
  (三)被上訴人經上訴人信義房屋公司之居間仲介，而於95年4月1
    日向上訴人甲○○等2 人購買系爭不動產，雙方並簽訂買賣
    契約，約定買賣總價金為5,000 萬元，被上訴人已將上開買
    賣價金如數給付上訴人甲○○等2 人完畢，系爭不動產亦已
    依據被上訴人之指定，移轉登記為謝順池所有。
  (四)被上訴人知悉系爭1樓、2樓房屋對應之系爭1090、1091地號
    土地所有權應有部分不足，故與上訴人甲○○等2 人約定，
    系爭2 樓房屋以贈與為原因辦理所有權移轉登記，並於買賣
    契約第6 條「其他約定事項」第6項載明「（2樓）協議以贈
    與方式辦理過戶，2樓無土地持份」。
  (五)系爭不動產辦妥所有權移轉登記後，系爭1090、1091地號土
    地之共有人王賢銘、王賴小花向被上訴人主張渠等為上開土
    地之共有人，因被上訴人就系爭1090、1091地號土地僅有4
    分之1 應有部分，故向被上訴人索討每月24,000元之租金。
  (六)謝順池與上訴人甲○○等2人成立和解，雙方並簽立協議書
    ，其中第1條記載「原就其他約定事項未說明上開房屋2樓須
    付每月租金為新台幣（下同）24,000元，然現有第三人向甲
    方（即謝順池）請求給付租金，乙方（即上訴人甲○○、乙
    ○○）同意就上開其他約定事項之未說明之情，酌情補貼甲
    方115萬元，上訴人甲○○等2人已經給付完畢。
  (七)王賢銘、王賴小花本於民法第425條之1法定租賃關係，向謝
    順池起訴請求給付租金，經原法院96年度訴字第5496號、臺
    灣高等法院97年度上易字400號，判決謝順池應給付王賢銘
    租金320,978元、給付王賴小花租金477,246元及自96年7月2
    4日起之法定遲延利息，並自96年7月8日起至謝順池與王賢
    銘、王賴小花就系爭1090、1091地號土地之租賃關係終止時
    ，按月給付王賢銘、王賴小花各22,927元、34,089元，而上
    開高等法院判決理由第7頁亦記載「足見上訴人（即被上訴
    人）所有之系爭2926號建物（即系爭1樓房屋）並無相對應
    於系爭1090、1091地號土地之所有權存在。因此，系爭2926
    、2927號建物與系爭1090、1091土地間，可能發生法定租賃
    關係者，當為系爭2926號建物，系爭2927號建物並不與焉。
    從而，被上訴人主張上訴人所有系爭2927號建物與其所有系
    爭1090、1091地號土地應有部分間有法定租賃關係云云，並
    不可採。」。上開判決於97年7月16日確定。
六、本件爭點：
  (一)被上訴人主張系爭1樓房屋無對應之系爭1090、1091地號土
    地應有部分，是否有據？
  (二)如是，則被上訴人主張上訴人甲○○等2人應負買賣標的物
    瑕疵擔保責任，是否有據？
  (三)如是，則謝順池與上訴人甲○○等2人於95年9月23日簽訂協
    議書所為之和解，被上訴人是否受其拘束？對於上訴人甲○
    ○等2人之上開瑕疵擔保責任，是否有影響？被上訴人、謝
    順池於本案審理期間，依據民法第92條、第738條第3款之規
    定，撤銷簽立上開協議書之意思表示，是否有據？是否已逾
    除斥期間？
  (四)被上訴人之上述第(二)項主張如有理由，則被上訴人得請求之
    金額若干？上訴人甲○○等2人為履行上開協議書所給付之1
    15萬元得否從中扣抵？
  (五)被上訴人與上訴人信義房屋公司間有無委任及居間之混合契
    約關係？上訴人信義房屋公司有無違反善良管理人之注意義
    務？應否依民法第544條規定對被上訴人負損害賠償責任？
    如有，金額若干？
七、關於系爭1樓房屋及系爭1090、1091地號土地之應有部分：
    民法第66條規定，稱不動產者，謂土地及其定著物。按各共
    有人，按其應有部分比例，對於共有物之全部，有使用收益
    之權，民法第818 條定有明文。所謂應有部分，係指分別共
    有人得行使權利之比例，而非指共有物之特定部分，因此分
    別共有之各共有人，得按其應有部分之比例，對於共有物之
    全部行使權利（最高法院57年台上字第2387號判例要旨參照
    ）。次按土地及其土地上之房屋同屬一人所有，而僅將土地
    或僅將房屋所有權讓與他人，或將土地及房屋同時或先後讓
    與相異之人時，土地受讓人或房屋受讓人與讓與人間或房屋
    受讓人與土地受讓人間，推定在房屋得使用期限內，有租賃
    關係。其期限不受第449條第1項規定之限制，民法第425條
    之1定有明文。
  (一)查系爭1樓房屋（即建號2926）、2樓房屋（即建號2927）為
    4 層樓建物，坐落基地為系爭1090、1091地號土地，有建物
    登記謄本在卷可稽（原審卷第11、12頁）。
  (二)被上訴人於95年4月1日向上訴人甲○○、乙○○購買建號29
    26建物（即1樓）、建號2927建物（即2樓）、系爭1090、10
    91地號土地各4分之1應有部分之不動產，系爭1、2樓房屋及
    上開土地應有部分所有權，依上訴人之指定移轉登記予謝順
    池所有，其中建號2927建物（2 樓）約定以贈與為原因為移
    轉登記，兩造不爭執，可認為實。
  (三)系爭1樓房屋、2樓房屋、系爭1090、1091地號土地應有部分
    所有權移轉經過為：
    1.系爭1樓房屋部分：
      (1)1樓房屋原為王仁明於64年7月16日因新建取得所有權，
        於65年5月24日、64年5月24日以買賣為原因，分別取得
        系爭1090、1091地號土地之應有部分各4分之1、8分之2
        。
      (2)於64年9 月30日，王仁明將1樓房屋與王賢銘之2樓房屋
        互換後，王賢銘為1樓房屋所有權人（王賢銘就系爭109
        0、1091地號土地仍有應有部分各4分之1，並未改變）
        。
      (3)於73年9月7日，王賢銘將1 樓房屋出賣予上訴人乙○○
        。惟王賢銘並未出售其所有系爭1090、1091地號土地之
        應有部分（亦即上訴人乙○○買受1 樓房屋時，並未取
        得該1樓房屋坐落土地之應有部分）。
      (4)於81年8月10日，上訴人甲○○以贈與為原因，取得1樓
        房屋所有權。
      (5)於88年8月30日，王賢銘將系爭1090地號土地應有部分8
        分之1及系爭1091地號土地應有部分4分之1贈與其配偶
        王賴小花。
    2.系爭2樓房屋部分：
      (1)2樓房屋原為王賢銘於64年7月16日因新建取得所有權，
        於64年5月15日以買賣為原因，取得系爭1090、1091地
        號土地各4分之1。
      (2)於64年9月30日，王賢銘將2樓房屋與王仁明之1樓房屋
        互換後，訴外人王仁明為系爭2樓房屋所有權人（王仁
        明就系爭1090、1091地號土地仍有應有部分各4分之1，
        並未改變）。
      (3)於73年9月7日，王仁明將2樓房屋出賣予上訴人乙○○
        ，惟王仁明並未出售其所有系爭1090、1091地號土地之
        應有部分。
      (4)於80年1月31日，王暐傑因繼承取得王仁明所有系爭109
        0、1091地號土地應有部分。
      (5)於81年8月10日，上訴人甲○○以贈與為原因，取得2樓
        房屋所有權。
      (6)於84年3月22日，上訴人乙○○以買賣為原因，取得王
        暐傑所有系爭1090、1091地號土地之應有部分各4分之1
        。
    3.以上系爭1、2樓房屋及系爭1090、1091地號土地應有部分
      移轉過程，為兩造所不爭執，可認為實。
  (四)由上可知，王賢銘於換得系爭1 樓房屋所有權時，王賢銘對
    於坐落土地仍有於64年間因買賣所取得之應有部分，惟王賢
    銘將系爭1 樓房屋所有權出售予上訴人乙○○時，並未連同
    土地應有部分一併出售予上訴人乙○○，是以，王賢銘與王
    賴小花就系爭1090、1091地號土地上已無建物之所有權，故
    王賢銘、王賴小花本於民法第425條之1法定租賃關係，向謝
    順池起訴請求給付租金，經原法院96年度訴字第5496號、本
    院97年度上易字第400 號判決確定，謝順池應給付王賢銘、
    王賴小花租金，有本院97年度上易字第400 號判決在卷可稽
    （原審卷第14至18頁反面），上情為兩造所不爭執。前開確
    定判決係認定系爭1樓房屋與系爭1090、1091地號土地間，
    有法定租賃關係。
  (五)系爭2 樓房屋於73年9月7日，由王仁明出售予上訴人乙○○
    ，王仁明亦未一併出售土地應有部分，惟王仁明所有之土地
    應有部分嗣由其繼承人王暐傑所繼承，上訴人乙○○於84年
    3月22日向王暐傑買受該應有部分，換言之，系爭2樓房屋及
    坐落土地應有部分，原屬王仁明所有，上訴人乙○○先取得
    房屋，嗣後取得土地應有部分，故系爭2 樓房屋所有人與土
    地所有人間並無法定租賃關係，此亦為本院97年度上易字第
    400號確定判決所認定之事實（參該判決第7頁，原審卷第17
    頁）。
  (六)綜上，上訴人乙○○於買受系爭1 樓房屋時，即未從王賢銘
    買受坐落土地應有部分，從而，嗣上訴人甲○○、乙○○出
    售系爭1、2樓房屋及系爭1090、1091地號土地各4分之1予被
    上訴人時，系爭1 樓房屋坐落系爭1090、1091地號土地之應
    有部分，仍為王賢銘、王賴小花所有，為可認定之事實。
八、關於上訴人甲○○、乙○○是否應負物之瑕疵擔保責任部分
    ：
    按物之出賣人對於買受人，應擔保其物依第373 條之規定危
    險移轉於買受人時，無滅失或減少其價值之瑕疵，亦無滅失
    或減少其通常效用或契約預定效用之瑕疵。但減少之程度，
    無關重要者，不得視為瑕疵，民法第354條第1項定有明文。
    次按物之瑕疵係指存在於物之缺點而言。凡依通常交易觀念
    ，或依當事人之決定，認為物應具備之價值、效用或品質而
    不具備者，即為物有瑕疵（最高法院73年台上字第1173號判
    例要旨參照）。
  (一)查兩造間不動產買賣契約約定：「（2 樓）協議以贈與方式
    辦理過戶，2 樓無土地持份」，有不動產買賣契約書在卷可
    稽（原審卷第7 至10頁），兩造不爭執，可認為實。依上開
    約定，上訴人甲○○等2人應移轉系爭1樓房屋所有權及坐落
    土地之應有部分。惟系爭1 樓房屋所坐落土地之應有部分仍
    為王賢銘、王賴小花所有，業經認定詳前理由七所述，足認
    上訴人甲○○等2人未依兩造約定給付系爭1樓房屋坐落土地
    之應有部分。
  (二)次查，台灣大華不動產估價師聯合事務所就系爭1 樓房屋有
    對應之土地持分，2樓並無對應之土地持分，於95年4月間之
    合理價格，鑑定為48,629,421元；就系爭1 樓房屋無對應之
    土地持分，2樓有對應之土地持分，於95年4月間之合理價格
    ，鑑定為19,728,810元，有估價報告書可稽（證物外放）。
    由上足認，出售系爭不動產，其中1 樓房屋若無同時出售該
    坐落土地之應有部分，價值差距約近2,900萬元。
  (三)綜上，上訴人甲○○等2人未依約給付系爭1樓房屋坐落土地
    之應有部分，而系爭1 樓房屋若無同時出售該坐落土地，價
    值顯然減損。是以，被上訴人主張上訴人甲○○等2 人應就
    出售系爭1 樓房屋無對應土地應有部分，應負物之瑕疵擔保
    責任，為有理由。
九、關於謝順池與上訴人甲○○、乙○○於95年9 月23日所為之
    協議，是否影響本件瑕疵擔保責任部分：
    按代理人與第三人為法律行為時，雖未以本人名義為之，但
    有為本人之意思，且此項意思為相對人所明知或可得而知者
    ，為隱名代理，仍發生代理之效果（最高法院91年台上字第
    2461號判決意旨參照）。
  (一)兩造不爭執被上訴人向上訴人甲○○等2 人買受系爭不動產
    ，系爭不動產業依被上訴人之指示，移轉登記為謝順池所有
    。謝順池與上訴人甲○○等2人於95年9月23日簽訂協議書（
    下稱系爭協議書），系爭協議書開宗記載：「茲為甲乙雙方
    為買受不動產買賣等事宜，簽立本協議書」，第1 條則明白
    表示不動產係指臺北市○○路○ 段94號1、2樓房地，有協議
    書在卷可稽（原審卷第13頁）。證人杜朝宗即代理謝順池簽
    署協議書者證稱略以：因被上訴人與謝順池要買系爭房屋，
    買到後有人發存證信函要求給付地租，伊代理謝順池簽署協
    議書，簽協議書前，有與被上訴人聯絡過等語（原審卷第12
    9至130頁）。由上足認被上訴人係知悉謝順池與上訴人甲○
    ○等2 人簽署系爭協議書，且未為反對之意思表示，揆諸首
    揭說明，可認謝順池與被上訴人間有隱名代理之法律關係，
    謝順池與上訴人甲○○等2 人簽署系爭協議書，發生代理被
    上訴人之效果。
  (二)次查，系爭協議書第1條約定：「甲乙雙方前於民國95年4月
    1日簽立門牌號碼為臺北市○○路○段94號1、2樓之房地之買
    賣契約，原就其他約定事項未說明上開房屋2樓須付每月租
    金為新台幣24,000元，然現有第三人向甲方（即謝順池）請
    求給付租金，乙方（即上訴人甲○○、乙○○）同意就上開
    其他約定事項之未說明之情，酌情補貼甲方115萬元。」、
    第3條約定：「雙方同意日後關於上開不動產之買賣爭議，
    業已釐清確屬誤會，於簽立本協議書後，均不得藉詞上開不
    動產買賣協議之未說明租金給付等情，而對他方有任何民、
    刑事之主張或請求。」，證人杜朝宗證稱略以：因賣屋之屋
    主與上訴人乙○○在信義區公所有協議書，協議書上載明2
    樓要給付租金，協議書所指第三人就是王賢銘、王賴小花。
    協議書第3點雙方的共識是針對2樓的地租而言等語（原審卷
    第129至130頁）。再查，上訴人乙○○曾於83年8月24日，
    就其所有之系爭1、2樓房屋與王賢銘所有之系爭1090、1091
    地號土地應有部分之地租糾紛，於臺北市松山區調解委員會
    成立調解，上訴人乙○○願每月給付24,000元租金予王賢銘
    ，有調解書在卷可稽（原審卷第77頁），兩造亦不爭執。由
    上事證足認，謝順池係就王賢銘、王賴小花請求其給付租金
    乙節，與上訴人甲○○等2人達成協議，謝順池並非就買受
    系爭1樓房屋無坐落土地應有部分，上訴人甲○○等2人應負
    物之瑕疵擔保責任之情事為協議。
  (三)綜上，系爭協議書並非兩造就上訴人甲○○等2人應負之物
    之瑕疵擔保責任為和解，不影響本件請求瑕疵擔保責任。上
    訴人甲○○等2人抗辯兩造已就系爭不動產之全部紛爭為和
    解云云，為不可採。
十、關於被上訴人、謝順池撤銷簽立系爭協議書之意思表示部分
    ：
    按和解不得以錯誤為理由撤銷之。但有下列事項之一者，不
    在此限：一和解所依據之文件，事後發見為偽造或變造，而
    和解當事人若知其為偽造或變造，即不為和解者。二和解事
    件，經法院確定判決，而為當事人雙方或一方於和解當時所
    不知者。三當事人之一方，對於他方當事人之資格或對於重
    要之爭點有錯誤，而為和解者，民法第738條條定有明文。
    次按和解不得以錯誤為理由撤之，但當事人之一方，對於他
    方當事人之資格或對於重要之爭點有錯誤而為和解者，不在
    此限，此觀民法第738條第3款之規定自明。此種撤銷權之行
    使，既係以錯誤為原因，則民法第90條關於以錯誤為原因，
    行使撤銷權除斥期間之規定，於此當有其適用（最高法院83
    年度台上字第2383號判例要旨參照）。
  (一)查系爭協議書係謝順池與上訴人甲○○等2人就未說明系爭2
    樓房屋須付每月租金24,000元達成協議。惟查，王賢銘、王
    賴小花起訴請求謝順池給付租金事件，經本院97年度上易字
    第400號判決確定，王賢銘、王賴小花本於租賃法律關係，
    請求謝順池應自95年5月8日取得系爭1樓房屋所有權之日起
    ，至租賃關係終止之日止，按月給付王賢銘租金22,927 元
    、給付王賴小花租金34,089元（詳參該判決第9至10頁）。
    依上開確定判決，謝順池應給付系爭1樓房屋租賃土地之租
    金為57,016元。足認謝順池簽立系爭協議書，對於應給付地
    租之樓層與數額之重要爭點有錯誤。
  (二)次查，王賢銘、王賴小花與謝順池間給付租金事件，本院97
    年度上易字第400號判決係於97年7月16日確定。被上訴人主
    張於上開民事判決尚未確定前，尚未知悉系爭協議書內容有
    誤，被上訴人以98年3月4日民事準備(二)狀繕本之送達，為撤
    銷系爭協議書之意思表示，並以註明以傳真將繕本送達（原
    審卷第87至88頁），是以，謝順池與被上訴人主張依據民法
    第738條第3款規定，撤銷簽立系爭協議書之意思表示，為有
    理由。上訴人甲○○等2 人辯稱被上訴人已逾撤銷權行使之
    除斥期間等語，尚非可採。
十一、關於被上訴人請求減少價金部分：
      按買賣因物有瑕疵，而出賣人依前5 條之規定，應負擔保
      之責者，買受人得解除契約，或請求減少其價金。但依情
      形，解除契約顯失公平者，買受人僅得請求減少價金，民
      法第359條定有明文。
    (一)上訴人甲○○等2人未依約給付系爭1樓房屋坐落土地之應
      有部分，而系爭1 樓房屋若無同時買受該坐落土地，價值
      顯然減損，上訴人甲○○等2人池應就出售系爭1樓房屋無
      坐落土地應有部分，應負物之瑕疵擔保責任，業經認定詳
      前理由八所述。次查，系爭1樓房屋無對應之土地持分，2
      樓有對應之土地持分，於95年4 月間之合理價格，經鑑定
      為19,728,810元，而被上訴人以5,000 萬元之價格買受，
      高出該合理價格30,271,190元，是以，被上訴人主張依物
      之瑕疵擔保請求權，請求減少價金，為有理由。
    (二)再查，系爭協議書既經解除，被上訴人已受領之115 萬元
      應返還予上訴人甲○○等2 人。惟被上訴人得請求減少價
      金，於扣除應返還之115 萬元，被上訴人給付之價金仍高
      出合理價格29,121,190元，是以，被上訴人請求減少價金
      2,000 萬元，並依不當得利之法律關係請求上訴人甲○○
      等2人返還，為有理由，應予准許。
十二、關於上訴人信義房屋公司是否應負損害賠償責任部分：
      按受任人因處理委任事務有過失，或因逾越權限之行為所
      生之損害，對於委任人應負賠償之責，民法第544 條定有
      明文。次按不動產經紀業管理條例第23條規定，經紀人員
      在執行業務過程中應以不動產說明書向與委託人交易之相
      對人解說。前項說明書於提供解說前，應經委託人簽章。
    (一)兩造不爭執被上訴人係經上訴人信義房屋公司之居間仲介
      ，向上訴人甲○○、乙○○購買系爭不動產，是依上開不
      動產經紀業管理條例之規定，上訴人信義房屋公司有向被
      上訴人解說系爭不動產之義務。且依社會一般交易習慣，
      係經由房屋仲介業者買賣房屋者，係可藉由仲介業者設計
      之履約過程及其對於不動產相關事務之專業知識以進行交
      易，故上訴人信義房屋公司既為不動產經紀業者，非僅為
      報告交易之資訊而為買賣雙方之媒介。是以，被上訴人主
      張伊與上訴人信義房屋公司間，就系爭不動產之產權調查
      部分有委任關係存在，係屬有據。上訴人信義房屋公司辯
      稱其與被上訴人間並無委任關係云云，係非可採。
    (二)被上訴人固不爭執於知悉系爭1、2樓房屋對應之系爭1090
      、1091地號土地所有權應有部分不足。惟上訴人信義房屋
      公司既由上訴人甲○○、乙○○得知應有部分不足，且無
      土地應有部分之樓層究係1樓或2樓將影響系爭不動產之價
      值甚鉅，應進一步調查產權，且此可由上訴人乙○○買受
      系爭1、2樓房屋及應有部分土地之過程可推知，或由土地
      謄本與建物謄本互相對照，亦可知悉王賢銘、王賴小花有
      系爭1090、1091地號土地應有部分卻無其上建物所有權。
      上訴人信義房屋公司未進一步確認無土地應有部分之房屋
      係系爭1樓房屋，致被上訴人誤信將一併買受系爭1樓房屋
      及其坐落土地應有部分，以高於合理價格甚鉅之5,000 萬
      元買受系爭不動產，被上訴人主張上訴人信義房屋公司未
      盡善良管理人之注意義務，依民法第544 條規定，請求上
      訴人信義房屋公司負損害賠償責任，為有理由。
十三、按不真正連帶債務係指數債務人具有同一給付目的，本於
      各別之發生原因，對債權人各負全部給付義務，因債務人
      一人為給付，他債務人即同免其責任之債務（最高法院95
      年度台上字第2779號裁判要旨參照）。被上訴人主張依據
      物之瑕疵擔保請求權，請求減少價金2,000 萬元，並本於
      不當得利之法律關係，請求上訴人甲○○等2 人返還；另
      依據民法第544 條規定，請求上訴人信義房屋公司應賠償
      其所受損害2,000萬元，及自起訴狀繕本送達翌日即97年1
      1月5日起至清償日止，按年息5%計算之利息，均為有理由
      。上訴人甲○○等2 人及上訴人信義房屋公司因各別之發
      生原因，對被上訴人各負全部給付義務，是以，如上訴人
      甲○○等2 人為給付，上訴人信義房屋公司即同免其責任
      ；如上訴人信義房屋公司為給付，上訴人甲○○等2 人即
      同免責任。
十四、綜上所述，被上訴人本於物之瑕疵擔保請求權、不當得利
      及委任之法律關係，請求上訴人甲○○等2人給付2,000萬
      元本息，請求上訴人信義房屋公司給付2,000 萬元本息，
      其中一人為給付，他債務人即同免其責任，為有理由，應
      予准許。是則原審判命上訴人如數給付，於法並無不合（
      。上訴意旨指摘原判決不當，求予廢棄改判，為無理由，
      應予駁回。
十五、本件事證已臻明確，兩造其餘攻擊防禦方法及未經援用之
      舉證，經審酌核與本件判決結果不生影響，不再逐一論述
      ，附此敘明。
十六、據上論結，本件上訴為無理由，依民事訴訟法第449條第1
      項、第85條，判決如主文。
中    華    民    國    99    年    2     月    10    日
                     民事第二庭
                        審判長法  官  吳謙仁
                              法  官  蘇瑞華
                              法  官  李瓊蔭
正本係照原本作成。
如不服本判決，應於收受送達後20日內向本院提出上訴書狀，其
未表明上訴理由者，應於提出上訴後20日內向本院補提理由書狀
（均須按他造當事人之人數附繕本）上訴時應提出委任律師或具
有律師資格之人之委任狀；委任有律師資格者，另應附具律師資
格證書及釋明委任人與受任人有民事訴訟法第466條之1第1項但
書或第2項（詳附註）所定關係之釋明文書影本。
中    華    民    國    99    年    2     月    10    日
                              書記官  王才生
附註：
民事訴訟法第466條之1（第1項、第2項）：
對於第二審判決上訴，上訴人應委任律師為訴訟代理人。但上訴
人或其他法定代理人具有律師資格者，不在此限。
上訴人之配偶、三親等內之血親、二親等內之姻親，或上訴人為
法人、中央或地方機關時，其所屬專任人員具有律師資格並經法
院認為適當者，亦得為第三審訴訟代理人。

司法院資訊處製作；財團法人民間司法改革基金會備份。
